臺灣臺北地方法院民事判決　　　　　　　　　　　　　九十二年度訴字第六六四號
　　原　　　告　台灣婦幼衛生協會（原名中華民國婦幼衛生協會）
　　法定代理人　甲○○
　　訴訟代理人　陳美玲律師
　　　　　　　　鄭伯禹律師
　　被　　　告　乙○○
　　訴訟代理人　李進成律師
　　複 代理 人　劉鴻濃律師
　　　　　　　　黃勝文律師
　　　　　　　　劉鴻濃
右當事人間請求損害賠償事件，本院於中華民國九十三年十一月十日言詞辯論終結，
判決如左：
    主      文
原告之訴及假執行之聲請均駁回。
訴訟費用由原告負擔。
　　事實及理由
壹、程序部分：
一、本件原告未於言詞辯論期日到場，核無民事訴訟法第三百八十六條各款所列情形
    ，爰依被告之聲請，由其一造辯論而為判決。
二、按「訴狀送達後，原告不得將原訴變更或追加他訴。但有下列各款情形之一者，
    不在此限：：三、擴張或減縮應受判決事項之聲明。七、不甚礙被告之防禦及訴
    訟之終結者。」民事訴訟法第二百五十五條定有明文，本件原告於訴狀送達後，
    雖將原訴之聲明第一項「被告應給付原告新台幣（下同）六十萬元，及自起訴狀
    繕本送達翌日起至清償日止，按週年利率百分之五計算之利息。」變更為「被告
    應給付原告六百三十八萬一千四百十五元，及自起訴狀繕本送達翌日起至清償日
    止，按週年利率百分之五計算之利息。」，然核其所為僅屬擴張應受判決事項之
    聲明，亦不甚礙被告之防禦及訴訟之終結，核與首揭規定尚無不合，應予准許。
貳、實體部分：
一、原告起訴主張左列各情，並聲明：(1)被告應給付原告新台幣（下同）六百三十八
    萬一千四百十五元，及自起訴狀繕本送達翌日起至清償日止，按週年利率百分之
    五計算之利息。(2)願提供現金或臺灣銀行可轉讓定期存單擔保，請准宣告假執行
    。
（一）原告為一公益人民團體，民國八十八年間被告任原告秘書長之職，斯時原告獲
      衛生署指示擬以八十六年、八十七年之結餘款，提撥部分經費贊助衛生署家庭
      計劃研究所印製兩性關係教育讀物，包括針對國中一年級學生、高中（職）畢
      業生、新婚夫妻之衛教手冊，被告受原告之委任辦理系爭衛教手冊之相關事宜
      ，經與家庭計劃研究所協商後，該所於八十八年十二月十七日函報衛生署原則
      上同意原告贊助印製三本衛教手冊，初估經費約一千一百萬元，原告並於八十
      九年一月二十九日第十二屆第八次常務理事會中，由被告提議提案決議通過八
      十七年度結餘款分配一千一百萬元贊助家庭計劃研究所印製三本衛教手冊，並
      委由被告於預算範圍內著手辦理印製上開手冊之公開招標事宜。被告依原告協
      會章程第十六條規定理事長之下之最高主管，從而被告對於會員代表大會及理
      事會議決案及日常會務，負有主要的處理之責，其應依議決案之內容及理事長
      之命令，主導相關事宜之進行。由此可知，被告在其權限範圍內，對於本案之
      進行，負有主要的責任，其並非如被告所辯稱，係機械性提供勞務至明。
（二）被告辦理招標過程，舉凡訂定投標須知、招標底價、招標時間等等，均係其一
      人主導辦理，並未適時向原告提出報告。且據原告事後查訪發現，被告訂定三
      本手冊招標底價竟較一般市場價格偏高許多，且其擬訂底價竟未憑任何書面估
      價單顯然訂定底價前根本未進行任何訪價程序。被告自訂之招標底價並無市場
      依據，與市場行情不符，惟原告事後卻發現三本手冊三次招標過程中，有諸多
      巧合不合理之處，且三次得標廠商均係同一且得標價格與被告招標底價均相差
      不到一元，顯然被告事前洩漏招標底價；而三本手冊招標底價，既係被告一人
      自行訂定且僅被告一人知情，顯係被告故意洩漏底價。又被告依指示應以公開
      招標之方式辦理三本手冊之印製事宜，惟被告卻於辦理第三本新婚手冊招標案
      ，違背公開招標程序，擅自改命一家廠商報價簽約，其處理委任事務顯有重大
      疏失，逾越權限；且據國健局就同一手冊辦理招標，其每本手冊決標單價不及
      被告簽約單價之三分之一，亦證被告違背程序之行為已經嚴重損害原告權益。
      被告辦理招標案，自訂招標底價偏高不實，明知超出預算卻未提報原告，逕自
      繼續辦理第三本手冊招標，並於第三本手冊開標當場發現招標規格錯誤時，竟
      指定矗鑫公司一家廠商報價後簽訂契約，擅自改變招標程序，造成原告損害，
      顯未盡其適時報告義務，亦未盡善良管理人之注意義務，違背其忠實義務，其
      侵害行為如下：
    １、依被告自行提出之書狀及被告因辦理本案手冊招標遭檢察官以涉嫌背信提起
        公訴之起訴書內記載，被告坦承其為訂定本案三本手冊底價之訪價方式，是
        透過訴外人張茂榮以電話詢價而來，並無估價單等書面資料。以本案採購之
        三本手冊規格之複雜，僅以口頭告知顯然無法精確描述其內容，如此間接取
        得之廠商口頭報價，被告如何得信其為真實合理？其草率據以之作為訂定底
        價之依據，更顯見被告嚴重殆忽職守，未能確實訪價，違背一般合理訪價流
        程。
    ２、被告在訪價不實之情形下，所訂定之招標底價自然無法反應合理之市場行情
        ，尤其被告所定之第三本新婚手冊之底價，若與衛生署國健局於一年後即九
        十年印製之規格（包括版本、張數、材質、印刷及裝訂及運送條件等）與原
        告印製新婚手冊皆相同之新婚手冊之決標價相較，更高達三倍有餘。
    ３、被告未確實訪價，所定招標底價均明顯偏離市場行情，已如前述，其中新婚
        手冊之招標底價更高達約合理市價之三倍以上。以被告訂定如此浮誇不實之
        招標底價，竟參與投標廠商之報價均能與被告所定招標底價相近，而其中三
        次採購之同一得標廠商矗鑫企業有限公司，均以與招標價不到一元之價差得
        標，而被告為本案採購程序之唯一主導者，招標底價係由被告一人自行訂定
        且僅被告一人知情，顯然招標底價事前已為被告所洩漏。
    ４、被告辦理第三次新婚手冊之採購，明知將逾越預算上限，竟未及時向原告報
        告，而逕行決標本案三本手冊之採購金額上限為新台幣一千一百萬元，此亦
        為被告所明知，此可由原告第十二屆第八次常務理事會會議紀錄、衛生署家
        研所八八衛署家教字第三六○七號函中明白記載本案採購金額之上限為一千
        一百萬元，及被告於針對本件採購案提出之報告中自行承認「故對進展情形
        及經費增加等，在未完成任務前疏未再開常務理事會提出報告，致造成程序
        上之瑕疵，為此深感歉疚自責」等語可知。惟被告辦理本案採購時，竟擅自
        超出原告預算達六百餘萬元，並事前未經提報原告理事會決議追加經費，即
        逕自繼續辦理招標案，顯然故意逾越授權範圍，違反受任人之報告義務。
    ５、被告辦理第三次採購，竟違背公開招標之程序，擅自改與特定廠商以議價方
        式簽約本案之採購程序，被告在辦理新婚手冊之開標時，於開標當場發現該
        手冊之正確印製規格應為「菊十六開」而非「十六開」時，竟違反原告公開
        招標程序之指示，亦未即時向原告報告，而逕指定由矗鑫公司一家廠商重新
        報價並與之議價簽約，此可由投標廠商中僅矗鑫公司一家廠商正確製作標單
        一事可知（參證三十三），其結果使原告就新婚手冊之採購，遭到獨家廠商
        之壟斷，而無法透過公開招標之競爭機制，以合理市價取得印製手冊之供應
        ，事實上矗鑫公司負責人蔡藍福亦承認「第三本手冊事後議價之價格確實較
        一般行情為高」（參證第二十九），若以國健局印製之規格相同的新婚手冊
        之單價為參考價格，原告必須對得標廠商矗鑫公司多支付之價金高達五百四
        十六萬五千五百六十元（(35.78-10.24)×214,000＝5,465,560，，顯見被
        告處理委任事務之重大疏失及逾越權限之行為。
（三）被告未盡善良管理人之注意義務，依合理之採購流程辦理本件採購，使原告受
      有至少一百二十四萬三千九百七十元之損害。查被告辦理本件採購僅委託訴外
      人張茂榮以口頭在手冊之數量、頁數、彩色或黑白及其他規格未定之情形下粗
      率為之，故受訪價廠商皆未依印刷業慣例，提供書面估價單，被告據以訂定之
      底價自然無法反應合理之市場行情，而無剔除投標廠商不合理報價之功能。其
      中對於新婚手冊之採購，被告更在發現投標須知記載之規格有誤時，不顧原告
      公開招標程序之指示，而逕指定矗鑫公司重新報價並與之議價簽約。被告未依
      合理之採購流程辦理本件採購，致決標金額偏離合理市價，依該報告系爭三本
      手冊之採購價格皆較其合理市價為高：國中性教育手冊高出十五萬一百一十元
      ，高中性教育手冊高出五十九萬六千七百三十元，新婚手冊高出四十九萬七千
      一百三十元，合計共一百二十四萬三千九百七十元。由於本件之鑑定報告係以
      一般情形之合理市價為鑑定基礎，而本件採購本應依公開招標方式辦理，故如
      被告確實依原告之指示以公開招標之方式辦理本件採購，所得之決標價格理當
      比鑑定報告之合理市價更低，故原告因被告違反公開招標指示所受之損害，至
      少為一百二十四萬三千九百七十元。是退萬步言，縱鈞院認本件損害賠償金額
      ，不應以預算超支之差額六百三十八萬一千四百一十五元為準，亦應以一百二
      十四萬三千九百七十元以上之金額為損害賠償金額。
（四）原告主張之請求權基礎：
  １、被告應依民法第五百四十四條負損害賠償責任：民法第五百三十五條規定：「
      受任人處理委任事務，應依委任人之指示，並與處理自己事務為同一之注意，
      其受有報酬者，應以善良管理人之注意為之。」；第五百四十條規定：「受任
      人應將委任事務進行之狀況，報告委任人，委任關係終止時，應明確報告其顛
      末。」；第五百四十四條規定：「受任人因處理委任事務有過失，或因逾越權
      限之行為所生之損害，對於委任人應負賠償之責。」於本件中原告已明確指示
      採購三本手冊之預算為一千一百萬元，且應以公開招標之方式為之，且被告既
      受有報酬，其辦理本案採購即應盡善良管理人之注意，亦即其應依一般合理之
      採購流程辦理，包括確實訪價、訂定合理底價及採行公開招標之競價程序等。
      惟被告在辦理新婚手冊之採購時，明知決標之結果將超過預算額度，且知預算
      之審議為會員大會或理監事聯席會之權限，竟未及時向原告報告，而逕行決標
      ，顯然違反原告之指示且逾越權限，致原告因而超支預算高達六百三十八萬一
      千四百一十五元而受有損害，且原告在發現新婚手冊之招標規格錯誤時亦未廢
      標而另行公開招標，而逕行改以獨家議價方式與矗鑫公司簽約，顯然違反原告
      公開招標之指示，以致原告就新婚手冊之採購，遭到獨家廠商之壟斷，而無法
      透過公開招標之競價程序，以合理之市價取得手冊印製之服務，其結果原告之
      實際支出竟較合理市價（以國健局印製之規格相同的新婚手冊為參考價格）超
      出五百四十六萬五千五百六十元。且被告在訂定三本手冊之底價時，並未確實
      訪價，以致所定底價遠高於市場上合理價格，且又涉嫌洩漏底價，使矗鑫公司
      就三本手冊皆得以與底價不到一元的價差得標。綜上，被告採購新婚手冊違反
      採購金額上限、以獨家議價之方式辦理、未確實訪價及訂定遠超出合理市價之
      底價等行為，顯然逾越權限並違反原告指示，又未盡報告義務及善良管理人之
      注意而有過失。核被告之所為，已違反民法第五百三十五條規定之服從指示與
      注意之義務及同法第五百四十條規定之報告義務，自應依民法第五百四十四條
      對原告負六百三十八萬一千四百一十五元之損害賠償責任。
  ２、被告應依民法第二百二十七條負損害賠償責任：民法第二百二十七條規定：「
      因可歸責於債務人之事由，致為不完全給付者，債權人得依關於給付遲延或給
      付不能之規定行使其權利。」第二百二十六條規定：「因可歸責於債務人之事
      由，致給付不能者，債權人得請求賠償損害。」如前所述，本件被告並未依原
      告之指示，在預算額度上限內，以公開招標之方式，依一般合理之採購流程辦
      理本件採購，因此其所為係屬不完全給付，且被告主觀上亦明知該等事實，故
      其係具有可歸責之事由。因此其自應依民法第二百二十七條之規定，對原告負
      六百三十八萬一千四百一十五元之損害賠償責任。
  ３、被告應依民法第一百八十四條第一項前段負損害賠償責任：本件被告逾越預算
      上限且超出合理市價辦理採購，就超額金錢之支出，亦屬不法侵害原告金錢所
      有權之行為，自應依民法第一百八十四條第一項前段對原告負六百三十八萬一
      千四百一十五元之損害賠償責任。
  ４、被告應依民法第一百八十四條第一項後段負損害賠償責任：民法第一百八十四
      條第一項後段規定：「故意以背於善良風俗之方法，加損害於他人者亦同。」
      所謂善良風俗，係指國民一般之道德觀念。本件原告受有金錢所有權之損害，
      已如前述。縱認原告所受之損害僅為經濟上損失，因被告明知逾越預算上限且
      及超出合理市價之事實，因此其係故意加損害於原告，而其加害行為又構成刑
      法上之背信罪，由於刑法為道德色彩最重之法律，被告所為自屬背於善良風俗
      之方法。又團體因其職員與第三人交易時，故意訂定不利於團體之交易條件，
      致團體受有損害之情形，行為人應依本條項規定負損害賠償責任，故本案原告
      自得依本條項規定請求損害賠償。
  ５、被告應依民法第一百八十四條第二項負損害賠償責任：民法第一百八十四條第
      二項規定：「違反保護他人之法律，致生損害於他人者，負賠償責任。」本條
      項所謂保護他人之「法律」，包含刑法、命令、規章等。
  (1)、違反社會團體財務管理辦法第十二條規定：「社會團體應於年度開始前二個月
      由理事會編造年度工作計畫及收支預算表，提經會員（代表）大會通過後，於
      年度開始前報請主管機關核備。因故未能如期召開會員（代表）大會者，可先
      經各該團體理監事聯席會議通過，呈報主管機關，事後提報大會討論通過後再
      報請主管機關核備。」本條乃是透過要求所有職權涉及預算支用之人，如欲動
      支預算皆必須經理事會及會員大會等組織通過，以確保社會團體財務運作之健
      全，故本法係屬於保護該社會團體財務健全運作之法律。被告違法動支預算使
      原告必須在原定規劃的預算數額之外，對得標廠商為金錢給付，而受有損害，
      故應依本條項之規定對原告負六百三十八萬一千四百一十五元之損害賠償責任
      。
  (2)、違反背信罪部分刑法第三百四十二條規定：「為他人處理事務，意圖為自己或
      第三人不法之利益，或損害本人之利益，而為違背其任務之行為，致生損害於
      本人之財產或其他利益者，處五年以下有期徒刑、拘役或科或併科一千元以下
      罰金。」原告係委託被告處理事務之本人，就被告基於損害原告之意圖，而為
      違背任務之行為，包括訪價不實、訂定底價不實、採購超出預算上限及逾越權
      限逕行獨家議價等，致生損害於原告之財產一事，業經檢察官起訴在案，足證
      被告確涉嫌不法，準此原告自得依民法第一百八十四條第二項向被告請求六百
      三十八萬一千四百一十五元之損害賠償。對於原告依據民法一百八十四條規定
      向被告請求損害賠償，被告以原告因未於二年內提出請求主張消滅時效之抗辯
      ，惟原告理事長係於八十九年九月十九日始知悉被告之侵權行為，且原告於九
      十一年七月二十六日曾函致被告請求損害賠償，並於九十二年一月二十四日具
      狀起訴，依民法第一百二十九條及第一百三十條之規定，民法第一百九十七條
      之消滅時效已經中斷。
  (3)、被告違反原告指示並違背善良管理人之注意義務，顯違反民法第五百五十三條
      之規定，已構成違背保護他人之法律，亦應依民法第一百八十四條第二項負擔
      損害賠償責任。
二、被告方面則以下列各語，資為抗辯，並聲明：(1)原告之訴駁回。(2)如受不利之判
    決，願供擔保請准免予假執行。
（一）、原告中華民國婦幼衛生協會係一人民團體，受衛生署委託辦理避孕器材的分
        發，主管機關為衛生署，平時業務，均需經衛生署之督導，每年盈餘之運用
        ，亦需經衛生署核可。被告自八十七年起獲聘為原告協會秘書長之職責，上
        承理事會、常務理事會之決議及理事長之交辦事項，負責原告一切庶務，原
        告會另設有行政組、業務組及會計組負責行政工作。被告於原告協會任職，
        負責婦幼協會一切庶務，執行理事長等上級長官所交辦之事項，兩造並未定
        有委任契約，故是原告依民法第五百四十四條請求被告負損害賠償之責，實
        屬無據。
（二）、被告並無違背職務損害原告權益之行為，所用以印製宣導手冊之金額是「預
        估經費」、「約」、「擬」，並經提報衛生署，遵照衛生署保健處指示辦理
        辦理：
    １、原告於八十五年、八十六年的結餘款，約有一千五百餘萬元，奉衛生署之命
        ，要印製三本宣導手冊。八十八年間在台中台灣省家庭計畫研究所開會時（
        因時值九二一地震後不久），被告在會中曾就結餘款之運用分配，提出三個
        建議，當時因九二一地震，故建請(1)補助災區衛生局做防疫措施、婦幼保健
        約需一百七十萬元；(2)婦幼協會有受損，需要維修，金額約需二百五十萬元
        ；(3)補助婦幼協會會員因九二一傷亡及房屋全倒、半倒的，當作慰問金約幾
        十萬元；(4)贊助行政院衛生署家庭計畫研究所印製國中一年級兩性教育與保
        健補充教材、高中職畢業學生性教育與保健參考手冊等三本衛教手冊，（扣
        除(1)(2)(3)後）預計費用為一千一百萬元。會中決議：「（１）有關贊助行政
        院衛生署家庭計畫研究所印製學生性教育與新婚保健參考手冊。遵照行政院
        衛生署保健處指示辦理。（２）相關稿件呈送常務理監事過目，如有意見請
        於二月十日前送會。（３）餘照案通過。」此有中華民國婦幼協會第十二屆
        第八次常務理事會會議紀錄可參。是該次決議通過印製系爭三本衛教手冊費
        用係概括預計並非上限，而該會議記錄送由衛生署審核後，衛生署不同意上
        開(1)(2)(3)之金額由盈餘支出，一千五百多萬元全數依決議仍要用以印製宣導
        手冊，亦即(1)(2)(3)不辦理後，所餘只用來作為(4)的經費，並非如被告所稱僅
        係一千一百萬元。此可見中華民國婦幼協會八十九年十月二十日第十二屆第
        十二次常務理事會會議紀錄，（當時就印製冊數、印製費用已確定，這可說
        明經費上限確係預估，且要經衛生署同意，）此見討論事項：提案一，說明
        ：一、本會贊助行政院衛生暑家庭計畫研究所印製：：三十四萬冊：：十五
        萬三千冊：：十五萬七千冊：：二十一萬四千冊，印製費用共計一千七百三
        十八萬一千四百十五元。二、經費運用由本會辦理避孕藥品器材業務八十四
        年至八十七年結餘款支出一千六百十四萬七千零五十七元及八十八年結餘款
        支出一百二十三萬四千三百五十八元。故當時就已知需一千七百多萬元，此
        會超出一千一百萬之預計乃因數量頗多又分次招標，無法一次確定，且數量
        也是衛生署決定，這造成經費等同是衛生署決定，當初第十二次決議超出部
        分應循合法途徑處理後再議，事後經行文請示衛生署，該署亦同意由下年度
        之盈餘支應。
    ２、系爭三本衛教手冊的印製樣本，乃衛生署保健處先行製作完成，包括規格、
        大小、頁數、文字、彩色圖片、印製數量及分發地點等價格影響之因素，均
        係由衛生署決定，凡此影響總價因素，均非被告事先所能掌握，縱衛生署、
        原告理事長或其他行政組亦都無法事先掌握，故多出的部分經報衛生署請以
        下年度之盈餘支應，衛生署亦同意。再者，系爭手冊樣本當初由衛生署送至
        原告處後，衛生署即要求以最快時間（幾天之內）招標、著手印製、完成分
        發，是被告乃依原告理事長之指示完成訪價、彌封底價、公開招標等：：等
        程序，並向理事長報告，於理事長命令同意下被告始會續行程序，復就招標
        底價之訂定，被告均如常進行訪價，再依該價格再降一成作為底價，並向理
        事長報告於理事長同意下，始將該價格定為底價，是就底價之多寡，理事長
        均知之甚詳，被告並無故意逾越授權範圍，違反受任人之報告義務，或於訪
        價過程中有疏失等情事。倘原告認被告有故意過失違反職務，致原告受有損
        害，應負舉證之責。況一千一百萬元僅為預估費用，常務理事會並無不得超
        出一千一百萬元之決議，且系爭兩性教育生涯規劃三手冊印製設計費之支出
        ，被告無法掌握，數量又經行政院衛生署臨時增加、且行政院衛生署每下達
        印製指令，時間緊迫，故印製費用超出原估計之一千一百萬元乃當然之理，
        被告並無違背善良管理人注意義務情事。
    ３、又系爭三本衛教手冊印製均非同時辦理，而是由衛生署每次交下規格、數量
        、運送地點後才辦理訪價及公開招標事宜，因衛生署並不是事先三本均先行
        規畫，而是先後辦理，因如此在經費上無法預估（又如印刷費用總額含衛生
        署指定設計等相關經費即已達二百餘萬元。），至第三冊開標後才知道超過
        部分費用，當時除向理事長口頭報告外，亦以函請衛生署同意不夠的經費，
        由下年度盈餘中支付，該次亦承衛生署同意在案。倘被告有故意過失違反職
        務，致原告受有損害等情事，衛生署豈會同意多出部分以下年度之盈餘支應
        ？本件被告辦理該第三本新婚手冊印製案時，均依法辦理公開招標之程序，
        倘原告稱被告有違背公開招標之程序，致原告支付與市價顯不相當之對價之
        情事，有違背善良管理人之注意義務，依舉證責任分配原則，原告自應負舉
        證之責。
    ４、綜上，原告相關事項均須遵照行政院衛生署保健處指示辦理，亦即決定權係
        屬衛生署所有，若非衛生署對於盈餘有行使指定使用權，衛生署亦無法指定
        印製衛教手冊或不同意協會提出的要求，推理上當然。故有關系爭三本手冊
        之規格、大小、頁數、文字、彩色圖片，印製數量乃至分發地點等影響費用
        支出等，均須遵照行政院衛生署保健處指示辦理，被告並無否決權僅能照辦
        。有關一千一百萬或一千七百多萬元，協會之常務理事會從來沒有肯定過，
        只是「預估」、「約」、「擬」，並都以衛生署之同意為行為依據，從來沒
        有決議只可以一千一百萬元，而三次招標時間及數量的決定，再再都不是被
        告所能決定，原告稱被告擅自逾越權限依一己之意所為，全都是子虛烏有，
        衡諸常情，到第三本已一千七百多萬元，此在第十二次常會中已討論，難道
        第三本不印？（印了就一定超過一千一百萬元），數量是衛生署決定的，招
        標要印也是衛生署決定的，在協會上有理事長及常會之監督，被告何德何能
        可逾越？
（三）、原告所執之各項請求依據均無可採，說明如下：
    １、兩造間之法律關係並非委任，蓋因兩造並未定有委任契約，被告是執行理事
        長等上及長官交辦之事項、對交辦之事無法任意拒絕（受任人通常可以拒絕
        某些特定事務）、享有勞保（為僱傭之特徵，受任人並無投勞保之問題）、
        無如同經理人之簽名權（受任為經理人則有為商號簽名之權）等，可知性質
        乃屬僱傭關係，要與委任關係有殊，焉可混為一談。退萬步而言，縱使兩造
        間有適用民法關於委任契約關係之餘地，然而民法第五百四十四條之損害賠
        償責任，仍應以受任人有過失或逾越權限之行為，且其行為與損害有相當因
        果關係，始應負擔賠償責任。則：系爭三本手冊之招標總預算，並非以三本
        手冊總金額一千一百萬元為上限，而應以一千六百萬元為準。而被告之訪價
        ，定底價與第三次招標，因規格錯誤以變更規格之方式，與得標廠商議價，
        此一程序之處理，均無可歸責於被告之情形，而議價所得之價格，究竟多出
        所謂合理價格若干，原告逕以牟不相同之國健局發包價格為準，不足採信。
        另公開招標，業已有廠商競標得標後，發包單位如發覺規格有誤，仍不能逕
        行以單方意思表示主張廢標。被告於此情形，不逕行廢標而以變更規格之方
        式與得標廠商進行議價，時間緊迫已如前述，即不可量時間緊迫亦屬合法之
        處置方式。又印製手冊，乃原告所必須支出之費用，原告既原即有支出計畫
        ，焉能視之為損失？何況支出之動用權在衛生署，原告又何能主張有損失？
        且審度原告之主張，預算超支本屬尋常可見之事，如所有超支之情形，均應
        由執行人員負責賠償，是無人敢盡力執事。本件有多種不可預先掌握之因素
        已詳前述，苛責被告尤屬不公，自無民法第五百四十四條之適用。
    ２、又按不論兩造間之契約關係究係僱傭或委任關係，然而此契約關係應以債編
        各論之規定為優先適用，其與民法債編總論之規定，有特別規定與原則規定
        之關係，被告若無原告所主張應依民法第五百四十四條負賠償責任之餘地，
        則自無再以債總民法第二百二十七條給付不完全之規定相繩之理。
    ３、被告對原告並無不法之侵害，(1)民法第一百八十四條第一項前段之損害賠償
        責任，以侵害權利為前提，原告所舉「銀行行員違法超貸」案例，與本件不
        同，自不得援引適用。(2)民法第一百八十四條第一項後段之侵權行為，係以
        違背善良風俗之方法為手段，重在違背善良風俗之方法，則原告主張考量刑
        法謙抑性思想，及法律乃最低限度之道德，已難理解認同，況將如果被告有
        該當刑法背信罪之假設前提，作為主張此請求權基礎之論述，當作違背善良
        風俗之方法，於邏輯論理上與民法侵權行為之理論顯然不符。(3)民法第一百
        八十四條第二項支規定，以行為人違反保護他人之法律為前提，而社會團體
        財務管理辦法第十二條係用以規範理事會應編列預算提經會員大會通過之程
        序，如有違反則生預算無法有效行之問題，與被告秘書長之職無干，該規定
        顯然並非以保護社會團體為目的，顯不足以作為違背善良風俗之方法可同提
        併論。(4)被告雖經檢察官提起公訴在案，然該案件仍在審理中，背信罪嫌之
        有無，猶非可確定，此部份於刑事案件未確定前，原告僅以檢察官之起訴書
        據為民法侵權行為之依據，並非適當之證據。
    ４、本件被告並無對原告有侵權之行為，退萬步而言縱有，原告之損害賠償請求
        權，亦已逾二年不行使而消滅，蓋因本件被告辦理印製三本衛教手冊事件，
        並未對原告有何侵權行為，縱有侵害原告權益之行為，惟該事件至今已逾二
        年期間，原告損害賠償請求權消滅時效亦完成。
三、經查，本件(1)被告於八十八年間任原告協會秘書長之職，斯時原告獲衛生署指示
    擬以八十六年、八十七年之結餘款提撥部分經費贊助行政院衛生署家庭計劃研究
    所印製兩性關係教育讀物（含國中性教育手冊、高中性教育手冊、新婚手冊），
    原告常務理事於八十九年一月二十九日第十二屆第八次常務理事會中決議通過贊
    助家庭計劃研究所印製上開三手冊。(2)國中性教育手冊於八十九年二月二日公開
    招標，事前曾經公告，有三家廠商競標，嗣由矗鑫企業有限公司得標，共印製三
    十四萬冊，合計支出四百三十五萬二千元。(3)高中性教育手冊於八十九年四月十
    九日公開招標，前並以張貼及在原告協會之網路公告之方式公告，有五家廠商競
    標，嗣由矗鑫企業有限公司得標，共印製三十一萬冊，共支出四百一十八五千元
    元。(4)第三本新婚手冊於八十九年七月二十八日公開招標，前曾行文、台北市台
    北縣印刷公會請其轉知會員參與投標，並至行政院衛生署網站公告招標事宜，有
    六家廠商競標，嗣由矗鑫企業有限公司得標，惟因印製規格版本「菊十六開」誤
    載為「十六開」，經當場發現後，被告未另行公開招標，即請矗鑫企業有限公司
    另行報價，並由其承製該手冊，共印製二十一萬四千冊，共支出七百六十五萬六
    千九百九十元等情，為兩造所不爭執，且有行政院衛生署衛署保字第八八○五七
    五八九號函、家庭計劃研究所八八衛署家教字第三○六七號函、中華民國婦幼衛
    生協會第十二屆第八次常務理事會會議記錄、青澀年華、金色年華─高中職性教
    育手冊、絢爛與平淡─新婚手冊投標底價單、製作投標須知、合約書、八十九年
    七月十八日八九婦幼北字第一二九號函等件在卷足憑，堪信為真實。
四、至原告主張被告受伊委任辦理兩性教育生涯規劃三手冊印製事宜，未確實訪價，
    訂定遠超出合理市價之底價又涉嫌洩漏底價於得標之矗鑫公司，且辦理新婚手冊
    之採購時，明知決標之結果將超過預算額度一千一百萬元，未向原告報告逕行決
    標，且在發現新婚手冊之招標規格錯誤時亦未廢標而另行公開招標，而逕行改以
    獨家議價方式與矗鑫公司簽約，逾越權限並違反原告指示，又未盡報告義務及善
    良管理人之注意而有過失，致原告超支預算高達六百三十八萬一千四百一十五元
    而受有損害，有民法第五百四十四條、第二百二十七條之規定，另其所為亦不法
    侵害原告金錢所有權，且其故意訂定不利於原告之交易條件，致原告受有損害，
    其加害行為又構成刑法上之背信罪，被告所為自屬背於善良風俗之方法加損害於
    原告，另被告所為違反違反社會團體財務管理辦法第十二條、刑法第三百四十二
    條、民法第五百五十三條等保護他人之法律云云，為被告所否認，且以前揭詞情
    置辯，是本件應審酌者厥為：兩造間是否存立委任契約關係，如是，被告所為有
    無第五百四十四條、二百二十七條之適用；被告所為是否不法侵害原告之權利、
    或以背於善良風俗之方法加損害於原告，且違反保護他人之法律等項，茲分論如
    下：
（一）、按稱僱傭者，謂當事人約定，一方於一定或不定之期限內為他方服勞務，他
        方給付報酬之契約；稱委任者，謂當事人約定，一方委託他方處理事務，他
        方允為處理之契約。民法第四百八十二條及第五百二十八條分別定有明文。
        是所謂僱傭，係指受僱人為僱用人服勞務之契約，其目的僅在受僱人單純提
        供勞務而受報酬，對於服勞務之方法毫無自由裁量之餘地；而委任，則指委
        任人委託受任人處理事務之契約，目的在委託受任人為一定事務之處理，至
        有無報酬，則非所不問；受任人給付勞務，僅為手段，除當事人另有約定外
        ，得在委任人授權範圍內，自行裁量決定處理事務之方法，以完成委任之目
        的。兩者內容及當事人間之權利義務均不相同。查原告協會章程第十六條規
        定：「本會置秘書長一人秉承理事長之命，處理會員代表大會及理事會議決
        案，以及日常會務：：」（附（一）卷第二五一頁章程參照）、中華民國婦
        幼衛生協會專任工作人員管理辦法第二、三、十二條第一款分別規定「本會
        工作人員採聘（僱）任制：：」、「本會秘書長：：由理事長提經理事會通
        過後聘任之。」、「秘書長以簡任五級起薪：：」，據此，被告為原告組織
        中最高專任工作人員，原告聘用被告任秘書長，係以委託其處理處理會員代
        表大會及理事會議決案，以及日常會務事務為目的，非無獨立之裁量權，自
        屬委任契約，被告就此所辯並無可採。
（二）、本件原告主張被告違反契約之注意義務有不完全給付、侵權行為等情事，無
        非以被告辦理第三次新婚手冊之採購，明知將逾越預算一千一百萬元之上
        限，竟擅自超出原告預算達六百餘萬元，並事前未經提報原告理事會決議追
        加經費，即逕自繼續辦理招標案，顯然故意逾越授權範圍，違反受任人之報
        告義務。被告訪價不實，被告自訂招標底價明顯過高，且竟違背公開招標
        之程序，擅自改與特定廠商以議價方式簽約，致原告必須對得標廠商矗鑫公
        司多支付之價金高達五百四十六萬五千五百六十元（與行政院衛生署國健局
        即九十年印製相同之新婚手冊之決標價相較），顯見被告處理委任事務之重
        大疏失及逾越權限，被告涉嫌洩漏招標底價等項為據。然查：
    １、本件原告為運用八十六年、八十七年該會避孕藥品器材收支結餘，於八十八
        年協助政府推動婦幼衛生工作之宣導及推廣青少年性教育工作，經常務理事
        會決議贊助行政院衛生署家庭計劃研究所印製學生性教育與新婚保健參考手
        冊一節，為兩造所不爭執，而被告於第十二屆第八次常務理事會中固提案討
        論八十七年避孕藥品器材收支結餘款應用事項，並說明擬「贊助行政院衛生
        署家庭計劃研究所印製國中一年級兩性教育與保健補充教材、高中職畢業學
        生性教育與保健參考手冊、新婚保健手冊等三本衛教手冊，預計用為新台幣
        一千一百萬元。」，經協會常務理事討論後，決議「贊助行政院衛生署家庭
        計劃研究所印製學生性教育與新婚保健參考手冊、遵照行政院衛生署保健處
        之指示辦理」（中華民國婦幼衛生協會第十二屆第八次常務理事會會議記錄
        經常務理事會決議附（一）卷第一三至一五頁參照），是原告於上開常務理
        事會決議者乃贊助行政院衛生署家庭計劃研究所印製系爭兩性教育三手冊，
        並於印製事宜之辦理遵照行政院衛生署保健處之指示，意在完成兩性教育三
        手冊之印製，至於費用多寡則未決議予以限制，是原告主張助金額僅限一千
        一百萬元云云，核無可採。而此另參諸八十八年十月二十九日行政院衛生
        署保健處、家庭計劃研究所、原告會商系爭兩性教育三手冊規劃事宜時，各
        手冊之內容編排、設計、審查、印刷、分發各事項均屬不定，惟就各項費用
        之經費來源則確定由原告贊助，並未言及以一千一百萬元為限之事，而原告
        收受行政院衛生署家庭計劃研究所製發之會議記錄亦無異議；原告協會前
        理事長許耕榮本院九十二年易字第一二○○號案件審理中亦證稱：「（是否
        知道八十九年前半年一到七月間及七月以後婦幼協會有要對外發包印性教育
        手冊新婚手冊？）：：原本是請家庭計劃研究所自行印製，後來衛生署請我
        們協會來印製，印好再發到各單位去。」等情益明（八十八年十二月十七日
        家庭計劃研究所八八衛署家教字第三二○五號函暨國一、高中及新婚宣導小
        冊規劃會議記錄附（一）卷第一五九至一六二頁、本院九十二年易字第一二
        ○○號案件九十二年十月二十二日審判筆錄附（二）卷第九八至一○二頁參
        照），從而，被告依原告常務理事會決議依行政院衛生署保健處指示辦理系
        爭兩性教育三手冊之印製，費用縱逾原估金額，亦難執此逕謂被告故意逾越
        授權範圍之事，而被告縱有未於完成印製系爭新婚手冊前名開常務理事會提
        出報告，惟此報告義務之違反與被告依原告常務理事會決議辦理兩性教育三
        手冊印製事宜之執行無涉，與原告所稱之損害間，並無相當因果關係。
    ２、有關原告主張被告訪價不實，自訂招標底價明顯過高、印製新婚手冊違反公
        開招標程序部分：
    (1)、本件原告就被告應如何辦理兩性教育三手冊之印製事宜僅為依行政院衛生署
        保健局指示辦理之指示，就招標底價之訪價事宜並無具體之指示。而被告以
        口頭向南部地區印刷業者詢價三家以上之方式訪價訂定底價，已向原告理事
        長報告獲首肯一事，亦據原告前理事長許耕榮本院九十二年易字第一二○○
        號案件審理中證稱：「秘書長（即被告）跟我說，他為了要很嚴謹處理這個
        事情，就到南部去詢價。」、「我認為這樣很慎重」等語無訛，（本院九十
        二年易字第一二○○號案件九十二年十月二十二日審判筆錄附（二）卷第一
        ○一、一○二頁參照），而被告於招標前均委請訴外人張茂榮訪價，張茂榮
        亦確有為其訪價之事，亦據張茂榮於台灣台北地方法院檢察署九十年偵字第
        二三四四五號背信案件偵查中證述：「他來電請我說要印手冊，叫我找印刷
        廠探尋手冊印製價格。電話中問其規格、開數、頁數、黑白、彩色版、磅數
        、紙張，我有去問約三家：：把這三家單本價格回報給乙○○，金額不記得
        了：：價格三家都不一樣。」等語及印刷商業者黃家釧、陳昆林、方文雄證
        述張茂榮確曾向渠等詢價等情屬實（台灣台北地方法院檢察署九十年偵字第
        二三四四五號背信案件訊問筆錄附（一）卷第四三八至四四六頁參照），是
        被告辯稱伊於訂定底價前均曾訪價，已盡善良管理人之注意義務，並無過失
        、背信等之可言等語，自足信為真正。
    (2)、又系爭國中、高中性教育二手冊之印製，經原告或以公告，或以張貼及網路
        公告之方式公告周知，且經公開招標程序為之，已如前述，而因底標價格乃
        廠商投標價格之上限，與得標價格並無必然之關係；且底標價格為原告內部
        自訂且不公開，縱高於市價，投標者亦無從知悉，從而對投標者之標價自不
        生影響，故公開招標時，各廠商斟酌手冊印製之各項條件及投標當時之市場
        顏易行情，決定承作價格競標，並由價格最低者得標，該價格即可認屬公開
        招標當時之合理價格。本件被告於公開招標之程序中，既無從掌控投標廠商
        之多寡，尤無法操控參與投標廠商於標單上所填之標價，是原告之訪價及訂
        定底標之程序縱有疏漏，惟其過失行為與原告所主張支付逾合理價格之報酬
        ，二者亦難謂有相當因果關係。
    (3)、至被告辦理新婚手冊招標程序時，於決標後發現製作投標須知、標單封面內
        頁印刷規格「菊十六開」誤載為「十六開」，未再行公招標程序，逕請得標
        商廠商矗鑫公司報價承製一節，固為被告所不爭執，惟堅詞否認有侵權行為
        或違反契約義務注意義務之故意過失。而查：系爭新婚手冊公開招標程序
        自公告至招標期日，費時逾十日一節，有原告提出之新婚手冊招標時程明細
        附（一）卷第六四頁可參，而該手冊於九十三年七月二十八日辦理招標事宜
        ，旋應於八十九年八月三日前（即六日內）應交付二百冊，是重行辦理公開
        招標程序，時間上顯有重大困難。而被告為爭取時效，請得標廠商報價並
        與之簽約交其承作，其締約之單價未逾以正確規格訪價所訂之底價，該合約
        之承作價格，尚未明顯過高各節，則有新婚手冊標單、底價單（附（一）第
        八三頁、第五○頁）、台灣省印刷商業同業公會聯合會九十三年九月七日省
        印聯會字第一二號覆函（附（二）卷二○五頁）可參，據此，被告雖違反原
        告理事長原公開招標之指示，逕請廠商報價承作，以求時效配合行政院衛生
        署保健處及家庭計劃研究所之時程，惟參諸民法五百三十六條之規定，亦難
        謂有何違反注意義務、不法侵害原告權利之故意或過失可言。至行政院衛生
        署國民健康局於九十年間雖印製新婚手冊同一刊物，惟其印刷條件（刊物數
        量、交貨期限四十日、再版等）、物價指數與被告承辦新婚手冊印製事宜之
        時，已有不同，要難比附援引，原告執二者價格不同遽謂被告處理委任事務
        之有重大疏失及逾越權限情事，亦嫌速斷。
    ３、末查原告主張系爭兩性教育生涯規劃三手冊，三次均得標之矗鑫企業有限公
        司，投標報價均與招標底價不到一元之價差得標一節，固屬實情，惟此一結
        果發生之原因非僅被告洩漏招標底價一端，而被告亦辯稱所定底價前曾向原
        告協會理事長報告，是知悉招標底價者非僅被告一人，尤難僅執廠商投標之
        標單報價與招標底價相差未逾一元乙節，倒果為因，遽指被告有洩漏招標底
        價之事，此外，原告迄未具體就被告洩漏招標底價之積極事實舉證以其說，
        是其就此之主張自難遽信為真。
    ４、又姑不論原告主張其因被告所為受有損害一事，為被告所否認，其主張是否
        屬實已非無疑，而依原告所提之第十二屆第十二、十三次常務理事會會議記
        錄以觀，理事會決議超出一千一百萬元部分應循合法途徑處理後再議，並未
        應允支付，而該費用尚在處理中，是其就印製系爭兩性教育三手冊之費用逾
        一千一百萬元部分是否確已全數給付承印廠商，即有不明，其以印製系爭兩
        性教育三手冊契約之約定價額總數，扣除一千一百萬元計算損害，請被告賠
        償，亦無足取。
五、綜上所述，被告處理印製系爭兩性教育三手冊事宜尚無違反善良管理人注意義務
    情事，而原告復未證明其實際所之損害、被告處理委任事務與其損害間有相當因
    果關係、及被告對其確有侵權行為等情事，從而，原告依民法第五百四十四條、
    第五百三十五條、第五百四十條、第二百二十七條、第一百八十四條第一項、第
    二項等規定訴請被告賠償損害六百三十八萬一千四百十五元及法定遲延利息，自
    屬無據，應與其假執行之聲請併予駁回。
六、本件因事證已臻明確，兩造其餘攻擊、防禦方法及所為之立證，經核與判決之結
    果不生影響，無庸逐一論述，併予敘明。
七、結論：原告之訴為無理由，依民事訴訟法第三百八十五條第一項前段、第七十八
    條判決如主文。
中　　　華　　　民　　　國　　九十三　　年　　 十一　　 月　　三十　　日
                              民事第四庭法      官　周玫芳
右為正本係照原本作成。
如對本判決上訴，須於判決送達後二十日之不變期間內，向本院提出上訴狀。
中　　　華　　　民　　　國　　九十三　　年　　 十一　　 月　　三十　　日
                                        書  記  官  郭麗琴
